【裁判字號】    89,簡上,273
【裁判日期】    891213
【裁判案由】    給付票款
【裁判全文】
臺灣高雄地方法院民事判決  八十九年度簡上字第二七三號
    上  訴  人  慶誠營造有限公司
    法定代理人  乙○○
    被上訴人    富翔瀝青股份有限公司
                              .
    法定代理人  丙○○        .
    訴訟代理人  甲○○        .
右當事人間請求給付票款事件，上訴人對於中華民國八十九年六月十二日本院高雄簡
易庭八十九年度雄簡字第一五九號第一審判決提起上訴，本院判決如左：
    主    文
原判決廢棄。
被上訴人在第一審簡易之訴駁回。
第一、二審訴訟費用由被上訴人負擔。
    事    實
甲、上訴人方面：
  一、聲明：求為判決如主文所示。
  二、陳述：除與原審判決書所載者相同茲予引用外，補稱：
    (一)原審以「本件原告提出之被告公司名義之工程契約書上所蓋用之被告慶誠公司
      之印章經本院依職權送法務部調查局鑑定結果，認與被告公司在高雄市政府建
      設局印鑑證明書上所蓋用之公司印文不同，此有法務部調查局民國八十九年四
      月二十九日（八九）陸（二）字第八九０二五八六二號鑑定通知書在卷可憑。
      且原告亦陳明與其訂立契約者係訴外人商景元，是本件被告執以伊並未與原告
      直接訂立契約之辯詞，雖可採信，惟商景元既係以被告公司名義對外與原告訂
      立契約，是於此應再加審酌者乃被告公司是否應負授權人之責任」，認上訴人
      應給付工程款予被上訴人云云，惟上訴人自始一再堅決否認曾授權予商景元以
      上訴人名義對外與第三人訂立合約，且商景元與被上訴人訂立合約所用之印文
      亦與上訴人公司之印文不同，足徵上訴人從未授權商景元以上訴人名義與他人
      簽立工程合約，既未曾授權予商景元，又如何能對上訴人課以授權人之責﹖再
      者，上訴人業已對商景元盜刻上訴人印章之責，提出偽造文書之刑事告訴，並
      經台中地方法院檢察署以八十九年度偵字第七一六八號起訴，由台中地方法院
      刑事庭以八十九年度訴字第一二六五號判處有期徒刑八月，原審未審酌上情，
      即命上訴人應給付工程款予被上訴人，顯有違誤。
    (二)被上訴人尚未領得之工程款為新台幣（下同）三十九萬五千二百元，惟該工程
      之總工程款多少？已領得之工程款係由何人支付？以何種方式支付？是否係商
      景元交付﹖或係由上訴人匯款﹖原審均未於判決中陳述，其判決顯有違誤。
    (三)原審以「本件既係被告同意借牌使商景元承作上開工程之全部，被告自難對商
      景元以該公司名義對外為法律行為諉為不知」，認上訴人應給付工程款予被上
      訴人云云，倘上訴人係「借牌」予商景元，使商景元得以上訴人公司之名義向
      軍方承攬系爭瀝青混凝土工程，則系爭工程之工程款必由商景元向軍方領取，
      且商景元所使用於與被上訴人所簽立之合約上之印文，自應與上訴人公司之印
      文相同，惟系爭工程之工程款係由上訴人向軍方領取，再由上訴人匯予商景元
      ，且二處印文亦不相符，足徵上訴人僅係轉包系爭工程予商景元，尚非如原審
      所認係借牌予商景元，故上訴人既已將工程款給付予商景元，自不應再負給付
      工程款予被上訴人之責。
  三、證據：援用原審之立證方法，另提出高雄市政府建設局證明書、工程合約書、
      台灣台中地方法院八十九年度中簡字第四四八號和解書、台灣台中地方法院八
      十九年度訴字第一二六五號刑事判決各一份、台灣銀行回條聯十二張（以上均
      為影本）為證。
乙、被上訴人方面：
  一、聲明：求為判決駁回上訴，第二審訴訟費用由上訴人負擔。
  二、陳述：除與原審判決書所載者相同茲予引用外，補稱：
    (一)上訴人執訴外人商景元與被上訴人訂立合約，所用之印文與上訴人公司之印文
      不同為由，據以否認應負授權之責，惟查本件原審判決係審究上訴人之種種行
      為，據以判明上訴人應否負「表見代理」之授權人責任，印文是否相同，雖足
      証明上訴人與被上訴人是否直接訂有契約，惟從被上訴人於原審所附之工程款
      計算書、統一發票二紙，則上訴人應負授權人之責任，其理自明，上訴人之爭
      執無礙上訴人授權責任之成立。
    (二)本件被上訴人係主張對上訴人有工程尾款參拾玖萬伍仟貳佰元之請求權，上訴
      人既經原審判決應負授權責任，則被上訴人之主張自屬有理，原工程總款若干
      ？何人支付？亦無礙於上訴人責任之成立。
    (三)上訴人「借牌」予商景元之事實，觀諸訴外人「商景元」以上訴人公司名義與
      軍方承攬瀝青混凝土工程，及被上訴人所開立之發票皆以上訴人為相對人諸情
      ，不容上訴人巧言爭辯，按民法第一百六十九條規定：「由自己之行為表示以
      代理權授與他人或知他人表示為其代理人而不為反對之表示者，對於第三人應
      負授權人之責任」，據此，被上訴人請求上訴人給付工程尾款並無違誤。
  三、證據：援用原審之立證方法。
    理    由
一、本件被上訴人起訴主張，上訴人於八十七年三月十一日，就其承攬軍方白沙屯營
    區新建工程，與被上訴人簽訂承攬契約，由被上訴人承作瀝青混凝土工程，嗣被
    上訴人依約完成施作，該工程亦已完工，詎迄今上訴人尚積欠餘款三十九萬五千
    二百元未付，迭經催討，均未獲支付。而被上訴人與上訴人所訂立之承攬契約係
    由訴外人商景元帶回給上訴人蓋章，上開工地係由被上訴人向軍方所承攬，亦由
    被上訴人向軍方請領工程款，被上訴人開立之發票亦以上訴人為買受人，被上訴
    人實不知商景元與上訴人間之關係，上訴人自不能以此卸責，爰依承攬契約法律
    關係，求為命上訴人支付上開工程款及自支付命令繕本送達翌日起至清償日止，
    按年息百分之五計算之利息之判決。上訴人則以，其並未在系爭承攬契約書上簽
    章，該承攬契約書上之公司大小章均非其公司所有，其已將上開工程轉包予商景
    元，並依約給付工程款予商景元，至於商景元下包予何人，其均不知情等語，資
    為抗辯。
二、按由自己之行為表示以代理權授與他人者，對於第三人應負授權人之責任，必須
    本人有表見之事實，足使第三人信該他人有代理權之情形存在，始足當之（最高
    法院六十年台上字第二一三○號判例參照）。本件之爭點乃在於上訴人有無「足
    使第三人信該他人有代理權存在之表見事實」，原審認上訴人有表見代理之事實
    ，係以(一)上訴人業已自認其因上開工程位於中部，乃將之「全部」轉包予訴外人
    商景元，而商景元雖有開設工程顧問公司，惟並無營建牌照之事實，顯見本件實
    與商景元向上訴人「借牌」承攬上開工程無異，尚與營建廠商間之單純工程轉包
    有間。(二)上訴人對於被上訴人承作上開工程，均要求其開立以上訴人名義為買受
    人之統一發票，此有上開被告所不爭執之統一發票二紙為憑，益徵上訴人有使人
    信為授與代理權之表見行為等情，為其論據。本院斟酌各項如次：
  (一)首應釐清者為上訴人與訴外人商景元間之法律關係為何，兩者間之關係究為「承
    攬」即轉包，抑或為「借牌」﹖按營造廠將其承攬工程授權第三人以其營造廠名
    義行使承攬契約之一切行為，對於提供建材之建材行，應負授權人之責任（最高
    法院六十二年臺上字第五六八號裁判參照），是若為「借牌」之關係，乃指將公
    司特定契約關係，概括授權契約主體以外之第三人，得以該契約主體之公司名義
    ，行使契約之權利及負擔契約之義務。因此該借牌於他人公司，雖非實際參與契
    約內容之經濟活動，但被授權者，以該公司名義所從事契約內容之經濟活動，其
    衍生而出之權利義務關係，效力均應歸屬該授權之公司，則該被授權者，在法律
    上之定位，應認係該授權公司之代理人，而該借牌於他人公司，依民法第一百六
    十九條規定，自應負授權人責任。被上訴人於此雖主張「上訴人借牌予商景元之
    事實，觀諸訴外人商景元以上訴人公司名義與軍方承攬瀝青混凝土工程，即可證
    明」等語。惟查上訴人於將其自陸軍總司令部工兵署所標得之白沙屯營區新建工
    程，於八十六年七月十日轉包訴外人商景元，此有工程合約書一份附於原審卷內
    可稽，顯見上訴人確係將上開工程轉包於訴外人商景元。上訴人雖於原審自承其
    因上開工程位於中部，乃將之「全部」轉包予訴外人商景元等情，且於與商景元
    之合約書中亦以商景元個人之名義簽約，上訴人顯知訴外人並無營建牌照之事實
    ，惟查營造工程之「轉包」、「小包」之人員，並無限制必須要有營建之牌照，
    標得工程之人若認為該「轉包」、「小包」之人員，確有能力完成其工程，即可
    依契約自由之原則，將工程之全部或一部，交由該「轉包」、「小包」之人員承
    攬，此為目前社會上營造工程經常運轉之模式。而工程轉包之後，其與發包單位
    之權利義務關係仍依工程合約之約定，發包單位與該「轉包」、「小包」之人員
    ，應無任何契約上之法律關係，僅直接與該得標之人有其契約上之關係。查本件
    上訴人雖將工程轉包於訴外人商景元，惟仍由其向發包之陸軍總司令部工兵署請
    領工程款之後，再匯予訴外人商景元，此有上訴人就本件工程匯予訴外人商景元
    工程款之台灣銀行回條聯十二張在卷為證，是可知尚無如被上訴人所述「訴外人
    商景元以上訴人公司名義與軍方承攬瀝青混凝土工程」之情形。此外，被上訴人
    並未舉證證明兩者間有授權人與代理人之關係。顯見兩者之法律關係，應仍為「
    承攬」，而非「借牌」，尚可認定。
  (二)次應審究者為上訴人有無「使第三人信該他人有代理權存在之表見事實」，經查
    ：
    1.訴外人商景元與被上訴人就上開陸軍總司令部工兵署白沙屯營區新建工程中之
      瀝青混凝土部分，雖於八十七年三月十一日以上訴人「慶誠營造有限公司，負
      責人乙○○」之名義，並蓋有上訴人公司之大、小章，簽定有工程合約書一份
      。惟查，該合約書係訴外人商景元偽造「慶誠營造有限公司」、「乙○○」之
      印章，與被上訴人所簽之合約，經上訴人提出告訴，嗣經台灣台中地方法院八
      十九年度訴字第一二六五號刑事判決，判處訴外人商景元有期徒刑捌月在案，
      此有台灣台中地方法院上開判決書一份在卷可佐，是尚無法因此而認上訴人有
      「使第三人信該他人有代理權存在之表見事實」存在。
    2.又被上訴人雖提出以上訴人名義為買受人之統一發票為憑，且原審亦認「上訴
      人對於被上訴人承作上開工程，均要求其開立以上訴人名義為買受人之統一發
      票」等情，惟就此上訴人陳稱「發票是商景元拿過來給我的，並不是被上訴人
      拿給我的」；被上訴人於本院詢問「你們將至ＮＺ00000000之發票送
      交給何人」時，亦稱「我們送到工地給商景元」等情（見本院八九年十月二十
      三日準備程序筆錄），顯見上訴人並無要求被上訴人，以上訴人名義為買受人
      簽發統一發票之情形，且衡情訴外人商景元既以上訴人之名義與被上訴人簽約
      ，則被上訴人簽發統一發票時，以上訴人之名義為買受人而簽發，自屬尚可理
      解之事。又訴外人既無營建牌照，於其工程執行完畢，欲向上訴人請領款項之
      時，自會以其再下包公司行號之發票抵充，亦屬當然之事。核本件被上訴人之
      統一發票，既非由被上訴人直接交予上訴人，則亦尚難僅以上訴人取得被上訴
      人之發票，而未將其退回一事，即認有「使第三人信該他人有代理權存在之表
      見事實」存在。
    3.查本件系爭未給付之工程尾款，被上訴人所接受之票據並非上訴人之票據，而
      係訴外人商景元為負責人之臺灣商誠實業股份有限公司所簽發之支票，此有被
      上訴人提出之苗栗府前郵局存證信函一份，附於原審卷內可稽（見原審卷第八
      頁），且上開支票未獲兌現之後，上訴人亦即以商景元本人（非以臺灣商誠實
      業股份有限公司為被告），向臺灣臺中地方法院起訴請求給付票款，嗣達成和
      解，製有八十九年度中簡字第四四八號和解書一份在卷可參，是可知被上訴人
      亦明知其「上包」並非上訴人，而係訴外人商景元為負責人之臺灣商誠實業股
      份有限公司，被上訴人顯尚無因此而信該訴外人商景元有代理權存在之事實。
    4.基此，上訴人與訴外人商景元間，並非「借牌」之關係；且上訴人亦無要求被
      上訴人開立以上訴人名義為買受人之統一發票之情形，是上訴人應無「足使第
      三人信該他人有代理權存在之表見事實」，原審認上訴人有表見代理之事實，
      尚有誤植。
三、綜上所述，上訴人抗辯「上訴人係轉包系爭工程予商景元，尚非借牌予商景元，
    上訴人既已將工程款給付予商景元，自不應再負給付工程款予被上訴人之責」自
    屬可信，被上訴人主張「訴外人商景元以上訴人公司名義與軍方承攬瀝青混凝土
    工程，被上訴人所開立之發票，皆以上訴人為相對人，上訴人應負授權人之責任
    ，被上訴人請求上訴人給付工程尾款並無違誤」為不足採，從而，被上訴人本於
    承攬報酬之法律關係，請求上訴人給付三十九萬五千二百元，及法定遲延利息為
    無理由，不應准許。其假執行之聲請亦失所附麗，應併予駁回。原審判命上訴人
    應給付被上訴人三十九萬五千二百元，及自八十八年九月五日起至清償日止，按
    年息百分之五計算之利息，自有未洽。上訴意旨指摘原判決不當，求予廢棄改判
    ，為有理由。自應由本院予以廢棄改判，如主文第二項所示。
四、據上論結，本件上訴為有理由，依民事訴訟法第四百三十六條之一第三項、第四
    百五十條、第七十八條，判決如主文。
中    華    民    國    八十九    年      十二      月        十三      日
                                  臺灣高雄地方法院民事第二庭
                                      審判長法  官  謝  靜  雯
                                            法  官  黃  國  川
                                            法  官  陳  信  伍
右為正本係照原本作成。
本判決不得上訴。
中    華    民    國    八十九    年      十二      月        十三      日
                                            書記官  李  梅  芬


司法院資訊處製作；財團法人民間司法改革基金會備份。
